臺灣臺中地方法院刑事判決　96年度易字第2197號
公　訴　人　臺灣臺中地方法院檢察署檢察官
被　　　告　甲○○
上列被告因重利案件，經檢察官提起公訴（九十六年度偵字第五
三九○號），本院判決如下：
    主    文
甲○○乘他人急迫，貸以金錢，而取得與原本顯不相當之重利，
處拘役伍拾日，如易科罰金，以新臺幣壹仟元折算壹日。
    犯罪事實
一、甲○○係計程車司機，明知計程車司機乙○○因租車費用待
    繳，需款孔急，乃於民國（下同）九十五年十二月二十日，
    貸以新臺幣（下同）二萬元，並約定利息每十日係二千元，
    且預扣第一期利息二千元，顯係乘人急迫而放貸金錢，獲取
    與原本顯不相當之重利。嗣於九十六年二月九日凌晨零時五
    分許，甲○○在臺中市○○路一五七號某超商前，正向乙○
    ○收取三千元利息時，為警當場查獲。
二、案經乙○○訴由臺中市警察局第一分局報告臺灣臺中地方法
    院檢察署檢察官偵查起訴。
    理    由
一、按被告以外之人於審判外之言詞或書面陳述，除法律有規定
    者外，不得作為證據，刑事訴訟法第一百五十九條第一項定
    有明文，此即學理上所稱之「傳聞證據排除法則」，而依上
    開法律規定，傳聞證據原則上固無證據能力，但如法律別有
    規定者，即例外認有證據能力。又被告以外之人於審判外之
    陳述，雖不符合同法第一百五十九條之一至第一百五十九條
    之四之規定，但經當事人於審判程序同意作為證據，法院審
    酌該言詞陳述或書面陳述作成時之情況，認為適當者，亦得
    為證據，當事人、代理人或辯護人於法院調查證據時，知有
    第一百五十九條第一項不得為證據之情形，而未於言詞辯論
    終結前聲明異議者，視為有前項之同意，此觀諸同法第一百
    五十九條之五規定甚明。查本判決所引用之被害人乙○○於
    警詢中所為之證述，屬於審判外之陳述，為傳聞證據，然被
    告於本院審理時未表示意見，顯不予爭執，且迄至言詞辯論
    終結前亦未曾聲明異議，本院審酌上開證據資料製作時之情
    況，尚無違法不當及證明力明顯過低之瑕疵，亦認為以之作
    為證據應屬適當，且指訴內容係針對被告是否從事重利之事
    ，為證明本案犯罪事實所必要，況被害人乙○○於本院審理
    時亦已經實施交互詰問，該警詢筆錄內容之憑信性應已足擔
    保，故揆諸上開規定，爰依刑事訴訟法第一百五十九條之五
    規定，認上揭證據資料均例外認有證據能力，合先敘明。
二、訊據被告甲○○固承認借款二萬元予乙○○之事實，然矢口
    否認有何重利犯行，於偵查中辯稱：乙○○向伊表示發生車
    禍又欠人家車租，要借二萬元，因係同行相處不錯才借他，
    又因借期僅一星期，所以沒有收利息云云。於本院審理時則
    辯稱：乙○○除了當計程車司機外，還當馬夫，當時他出車
    禍、欠人家車租，才向伊借兩萬元，那些錢是伊原本要付卡
    債的錢，他要求說要借壹個禮拜，還說他有進新的小姐，要
    介紹給伊，沒有約定利息，伊認為他不會不還錢，所以沒有
    收他利息，他也沒有押什麼東西給伊，這是一個信賴關係而
    已，伊只是讓他週轉，如果伊放重利，不可能不查他的財力
    狀況，而且他也沒有簽本票給伊，伊如何要求他付利息云云
    。然查，上開犯罪事實，除據被害人乙○○於於警詢中指述
    綦詳外，被害人乙○○於本院審理時亦以證人身分具結後為
    相同之證述。顯見被告確係於九十五年十二月二十日，借款
    二萬元給被害人乙○○，而以每十日為一期，向乙○○收取
    二千元之利息，應無疑義。被告雖辯稱乙○○除了當計程車
    司機外，還當馬夫，當時他出車禍、欠人家車租，才向伊借
    兩萬元，那些錢是伊原本要付卡債的錢，他要求說要借壹個
    禮拜，還說他有進新的小姐，要介紹給伊，沒有約定利息，
    伊認為他不會不還錢，所以沒有收他利息，並提出信用卡積
    欠明細表、存證信函各一份為證。然依卷附被告提出之信用
    卡積欠明細表內容觀之，被告本身積欠卡債之債務金額達二
    百五十一萬八千四百三十七元，苟非有相當之交情，在被告
    自己財務困難之情形下，豈有可能在未收取任何利息之情形
    下，將金錢借予他人。被告雖稱與被害人乙○○交情不錯，
    然於本院審理時亦自承與被害人僅係計程車排班時認識之朋
    友，甚至不清楚被害人家中之地址，顯然被告與被害人雖確
    實為朋友關係，惟雙方並無特殊情誼，揆諸常情，被告焉會
    貸予證人即被害人乙○○款項，而未收取分文利息？又被告
    雖另稱被害人當馬夫，說他有進新的小姐，要介紹給伊，沒
    有約定利息云云，然即使如被告所辯，被害人擔任馬夫且願
    介紹小姐一節縱然屬實，然以被告所稱被害人僅係馬夫，並
    非應召站之老闆，被害人介紹小姐予被告，被告反而還要花
    錢消費，實難認被告辯解之事由成理。再者，被告復辯稱：
    如果伊放重利，不可能不查他的財力狀況，而且他也沒有簽
    本票給伊，伊如何要求他付利息云云。然本票僅係債務證明
    方式之一種，有無簽發本票，與催討債務本身並無一定之關
    係；又現今金融工具發達，融資借款管道十分多元，雖社會
    遭逢雙卡（信用卡、現金卡）風暴，金融機構普遍有緊縮信
    用之情況，苟有相當之信用，斷無捨合法之金融機構融資，
    而以高利率向地下金融借款之可能。被害人願以二萬元每十
    日利息二千元之高利向被告借款，顯然係因信用不佳無法向
    銀行借款，且亟需用錢，方不得已以高利向被告借款，被告
    亦自承被害人因車禍及積欠車租，需錢孔急，被告自已明知
    被害人信用不佳且急需借款，被告所辯，均不足採。又被害
    人乙○○雖於警詢本院審理時均證稱被告要求被害人乙○○
    提供車號ＮＫ－８７７號營業小客車之讓渡書、身分證及行
    車執照影本為擔保等語，然本案卷證中並無讓渡書、身分證
    及行車執照扣案，且被告自始已知被害人之計程車係租用，
    並非被害人所有，被告焉會要求被害人簽訂讓渡書，是被害
    人此部分證述之內容，與常情不符，顯難採信，然此部分尚
    未足以動搖本院對於被告以借款二萬元每十日利息二千元貸
    與被害人乙○○金錢之認定，附此指明。再查，證人乙○○
    於警詢及本院審理時均證稱因為當時缺錢，急著要還錢，平
    時經濟狀況不好等語，顯見證人乙○○在向被告借貸時，確
    係處於急迫之情形。另被告貸與二萬元，以每十日為一期，
    每期利息為二千元，並於告貸之初已預扣第一期之二千元利
    息等情，已如前述，折合其週年利率為百分之三百六十五，
    遠超過民法所定週年百分之二十之約定最高利率（民法第二
    百零五條），足見被告確係乘乙○○急迫時，貸以金錢而向
    乙○○收取與原本顯不相當之重利甚明。綜上所述，被告之
    所辯無非卸飾之詞，不足採信，事證明確，其重利之犯行洵
    堪認定。
三、核被告甲○○所為，係犯刑法第三百四十四條之重利罪。爰
    審酌被告不以正當方法賺取金錢，竟利用他人急需款項之際
    ，貸以重利之犯罪之動機、目的、手段、所出借之金額與已
    取得之利息雖均非鉅，惟出借金錢之利息高達週年利率百分
    之三百六十；及其犯罪猶矢口否認犯行等一切情狀，量處如
    主文所示之刑，並諭知易科罰金之折算標準。
據上論斷，應依刑事訴訟法第二百九十九條第一項前段，刑法第
三百四十四條、第四十一條第一項前段，刑法施行法第一條之一
，判決如主文。
本案經檢察官郭景東到庭執行職務。
中　　華　　民　　國　　96　　年　　6 　　月　　12　　日
                刑事第七庭  法　官  張清洲
以上正本證明與原本無異。
如不服本判決，應於送達後十日內向本院提出上訴狀（須附繕本
），上訴於臺灣高等法院臺中分院。
                            書記官　沈筱玲
中　　華　　民　　國　　96　　年　　6 　　月　　12　　日
附錄論罪科刑法條
中華民國刑法第344條
(重利罪)
乘他人急迫、輕率或無經驗貸以金錢或其他物品，而取得與原本
顯不相當之重利者，處1年以下有期徒刑、拘役或科或併科1千元
以下罰金。
